臺灣高等法院刑事判決　　　　　　　　　　　　　　九十一年度上訴字第一二二號
　　上　訴　人　臺灣台北地方法院檢察署檢察官
　　被　　　告　乙○○
右上訴人因被告妨害兵役案件，不服臺灣臺北地方法院九十年度訴字第一○一九號，
中華民國九十年十二月五日第一審判決（起訴案號：臺灣士林地方法院檢察署八十九
年度偵字第二二○三號）提起上訴，本院判決如左：
    主  文
上訴駁回。
    理  由
一、公訴意旨略以：被告乙○○於民國八十九年十一月二十八日下午收受陸軍回役編
    號第二號臨時召集令，明知其應於八十九年十二月一日至宜蘭縣礁溪鄉陸軍明德
    訓練班報到，詎乙○○為找尋其因病走失之父親，竟未依法辦理緩召程序，即意
    圖避免臨時召集，而無故不依規定於指定之時間報到入營逾二日。因認被告乙○
    ○涉犯妨害兵役治罪條例第六條第五款之罪嫌云云。
二、按犯罪事實應依證據認定之，無證據不得推定其犯罪事實；不能證明被告犯罪者
    ，應諭知無罪之判決，刑事訴訟法第一百五十四條、第三百零一條第一項分別定
    有明文。又所謂認定犯罪事實之證據，係指足以認定被告確有犯罪行為之積極證
    據而言，如未發現相當證據，或證據不足以證明，自不能以推測或擬制之方法，
    以為裁判基礎，最高法院四十年台上字第八六號判例參照。次按妨害兵役治罪條
    例第六條第五款之罪之構成要件，除行為人有應受召集，無故逾入營期限二日外
    ，尚須行為人主觀上意圖避免臨時召集，始足當之，為學說上所謂之意圖犯。
三、公訴人認被告乙○○涉犯前揭妨害兵役罪嫌，係以被告乙○○在偵查中自白、證
    人高志成證述、臺北市團管區司令部臨時召集令受領回執、臨召回役人員報到清
    冊各一紙及臺北市團管區八十九年十一月三十日之簽呈，為其論據。惟訊據被告
    乙○○堅決否認有妨害兵役犯行，辯稱：因為家裡只有伊和父親二人，伊叔叔黃
    秋鴻雖然戶籍在伊家，但有時沒有住家裡，且照顧父親是伊的責任，伊八十九年
    十一月二十八日晚上收到召集令，因父親身體殘障，又有一些失憶，容易走失，
    所以伊要安頓父親及家裡的事情，所以伊才想辦緩召，伊有打電話去團管區問承
    辦人員，因為有些資料沒有辦法馬上提出，承辦人員答應另外給伊三天時間，所
    以伊於十二月四日報到即可，伊於十二月一日或二日帶父親去醫院拿診斷證明書
    時，父親走失，伊為尋找父親，有打電話給團管區承辦人員說明情形，承辦人員
    說那是伊自己的問題，所以伊於十二月五日將資料直接寄給明德訓練班辦理緩召
    ，但因條件不符所以沒辦成，並無避免臨時召集之意圖等語。
四、經查：(一)被告乙○○為家中獨子，且為單親家庭，而被告之父黃秋江曾因頭部外
    傷，於手術後左側偏離等情，業據被告供明，核與證人甲○○於本院九十一年三
    月二十一日訊問時證稱：被告是單親家庭，他父親身體狀況不好，本來被告應不
    用當兵，只是手續沒有辦好等語相符，並有被告全戶戶籍謄本影本（見偵查卷第
    二十八頁）、臺北市立中興醫院八十九年十一月二十九日乙種診斷證明書（見偵
    卷第二十七頁）附卷可稽。又依臺北市立忠孝醫院關於被告之父黃秋江之病歷記
    載，被告之父黃秋江於八十九年三月十七日住院，同年四月十日出院；八十九年
    四月二十一日六時四十五分因路倒，由一一九人員送入急診，同年四月二十二日
    二十一時三十分離院；八十九年四月三十日十時三十五分因路倒於台北市○○○
    路、忠孝東路口，全身髒臭皆大便，由一一九人員送入急診等情，亦有該院住院
    病歷摘要、急診病歷影本附於本院卷可稽，再被告之父黃秋江曾於八十九年十月
    份因精神異常走失，經被告報案查尋等情，亦有台北市政府警察局信義分局五分
    埔派出所受理查尋人口案件登記表影本一紙（見原審卷第二十五頁）附卷可稽，
    是被告辯稱：伊父親身體殘障，又有一些失憶，容易走失等語，應為屬實。(二)又
    被告於八十九年十一月二十八日下午收受陸軍回役編號第二號臨時召集令後，即
    一再試圖辦理緩召等情，業據證人即臺北市團管區司令部動員科少校高志成在偵
    查中證稱：「被告確有打電話要求緩召，他十一月二十九日到團區來申請延緩，
    我說要報上去看能否准，但要備齊證件申請，後來後發現他的戶口名簿過期，要
    他回去另外申請，後來被告又打電話來說他父親走失，他又問我能否延緩，我叫
    他準時報到。」等語（見偵查卷第二十一頁背面），並有證人高志成所擬臺北市
    團管區八十九年十一月三十日之簽呈（見偵查卷第二十四頁）、被告報告書（見
    偵查卷第二十六頁）附卷可稽，而被告嗣於八十九年十二月五日將資料寄到宜蘭
    縣礁溪鄉陸軍明德訓練班請求緩召等情，亦有郵政掛號郵件收件回執（見偵卷第
    十八頁反面）附卷可證。綜上所述，足證被告辯稱：伊家中只有伊和父親二人，
    父親身體殘障，兼有一些失憶，精神方面有問題，只要出去就很容易走失，故想
    安頓父親，才辦理緩召，但因條件不符所以沒辦成等語俱屬實情，是被告雖知其
    須於八十九年十二月一日報到入營接受徵召，惟以被告純係為安頓父親與家務，
    且曾一再試圖辦理緩召等情判斷，足認被告顯無避免臨時召集之意圖。此外，復
    查無其他積極證據足以證明被告確有公訴意旨所指之妨害兵役犯行，自屬不能證
    明被告犯罪。
五、原審認不能證明被告犯罪，而為無罪之諭知，核無不合。檢察官上訴意旨猶執前
    詞，指摘原判決不當，為無理由，應予駁回。
據上論斷，應依刑事訴訟法第三百六十八條，判決如主文。
本案經檢察官劉靜婉到庭執行職務。
中      華      民      國    九十一    年      四      月     十七     日
                              臺灣高等法院刑事第十五庭
                                  審判長法  官  房  阿  生
                                        法  官  蔡  光  治
                                        法官  雷  元  結
右正本證明與原本無異。
如不服本判決應於收受送達後十日內向本院提出上訴書狀，其未敘述上訴之理由者並
得於提起上訴後十日內向本院補提理由書（均須按他造當事人之人數附繕本）。
                                        書記官  汪  志  剛
中      華      民      國    九十一    年      四      月     十八     日
